臺北高等行政法院判決
　　　　　　　　　　　　　　　　　　 94年度簡字第00288號
原　　　告　甘霖國際有限公司
代　表　人　甲○○
被　　　告　桃園縣政府
代　表　人　乙○○（縣長）
訴訟代理人　丙○○
上列當事人間因水污染防治法事件，原告不服行政院環境保護署
中華民國93年2月3日環署訴字第0920074442號訴願決定，提起行
政訴訟。本院判決如下：
　　主  文
原告之訴駁回。
訴訟費用由原告負擔。
　　事  實
一、事實概要：
    緣原告從事化學肥料製造作業，經被告環境保護局（下稱被
    告環保局）於民國（下同）92年3月6日1時32分派員前往稽
    查發現，未申請排放許可證，卻排放廢水於地面水體，乃於
    排放口採樣檢驗結果：氫離子濃度指數11.2(處分書及訴願
    決定書均誤載為11‧6)，不符合放流水標準之6-9，違反水
    污染防治法第7條第1項、第14條第1項規定，被告依同法第
    40 條裁處新台幣（下同）12萬元罰鍰，並限期於92年9月30
    日前改善完成。原告不服，提起訴願，經遭駁回，遂就科處
    罰部分提起行政訴訟。
二、兩造聲明：
　(一)原告聲明：
    1.訴願決定原處分關於科處罰鍰部分均撤銷。
    2.訴訟費用由被告負擔。
　(二)被告聲明：
    1.駁回原告之訴。
    2.訴訟費用由原告負擔。
三、兩造之陳述：
　(一)原告主張之理由：
    1.原告自89年間設置工廠從事化學肥料製造作業以來，未曾
      發生任何污染違規情事，有關被告所稱「廢水」之液體，
      基於節省成本及環境保護之考量，向來均採回收處理、循
      環使用，製程中無須排放任何「廢水」，本件純因一時意
      外發生管線內少量殘留原料滴漏，導致局部檢測結果不合
      格，惟並未造成規模性之環境污染、亦未造成任何實際損
      害，情節實屬輕微，此均有稽查紀錄附卷可證。被告於92
      年3月6日派員稽查之翌日即3月7日，原告旋即展開全面清
      查，凡已使用多時、功能不盡理想、或有老化現象之零件
      ，均全部予以更新替換，重要部位並裝設雙重開關，加強
      管理，並以92年4月4日陳述書向被告環保局報告改善情形
      及表達歉疚之意，92年4月中旬稽查人員突檢並未查獲違
      規情事。原告工廠業已歇業，並於92年6月24日依工廠管
      理輔導法，向被告建設局辦理繳銷登記證在案，92年6月
      底稽查人員現場勘查確實已拆除全部機具設備。又「比例
      原則」係指行政機關為達成某一特定目的或結果，而採取
      某一手段或方法，必須符合「適合性」、「必要性」及「
      狹義比例性」，而禁止國家權力之過度行使作用，我國行
      政程序法第7條已明文加以規定。本件違章情節輕微已如
      前述，原處分於6萬元以上、60萬元以下罰鍰裁量限度內
      ，逕處以原告12萬元罰鍰，所造成原告財產權之侵害，相
      對於所欲達成之目的，顯已逾越必要性，並違反狹義比例
      性原則，難令信服。
    2.相同事件應為相同處理，不同事件應為不同處理，除有實
      質正當事由，不得為差別之待遇，此即行政法上「平等原
      則」之精義。「行政自我拘束原則」即日本行政法學者所
      稱「行政之自縛性」，指行政機關於作成行政處分時，對
      於相同或具同質性之事件，應受合法之行政慣例之拘束，
      如無實質正當事由，即應為相同之處理，可謂前述平等原
      則之具體落實。至所謂行政慣例，係指關於行政上相同或
      具同質性之事項，經過長期、一般、繼續且反覆之施行，
      即可認為已成為行政措施上之通例而言。行政機關所為行
      政處分如欠缺實質正當事由而未遵循行政慣例，受處分人
      自得主張該處分違反行政自我拘束原則，請求撤銷原處分
      。「禁止恣意原則」指禁止任何客觀上違反憲法基本精神
      、事物本質、與實質正義之行政行為，行政機關之任何措
      施與該措施所處理之事實狀態間，必須保持適度之關係，
      亦即應視事務之本質加以衡量，此亦已成為平等原則之具
      體審查基準。 有關水污染防治事件之裁罰標準業已形成
      行政慣例（Verwaltungspraxis），被告如無實質正當理
      由未為相同處理，即屬違反前開原則之違法行政處分，應
      予撤銷。
　　3.經查與本案事實類同之相關案例，如屬初犯而情節輕微並
      立即改善者，處分機關歷來均處以最低限度6萬元罰鍰，
      已成慣行，反之則幾未見有處以6萬元以上罰鍰之特殊案
      例，此有下述相關判決事實可證：鈞院91年度訴字第34
      06號案例事實：違反水污染防治法第7條及第14條規定，
      從一重依同法第38條（修正前，下同）規定裁處6萬元罰
      鍰。鈞院91年度訴字第2967號案例事實：未符合放流水
      標準，乃由被告據以裁處6萬元罰鍰。鈞院91年度簡字
      第413號案例事實：違反行為時水污染防治法第14條規定
      ，被告據以依同法第42條裁處6萬元罰鍰。鈞院90年度
      訴字第5896號案例事實：違反水污染防治法第7條規定，
      乃依同法第38條規定，處原告6萬元罰鍰。臺中高等行
      政法院90年度訴字第1236號案例事實：違反水污染防治法
      第7條第1項規定，依同法第38條規定裁處6萬元罰鍰。
      臺中高等行政法院92年度訴字第268號案例事實：違反水
      污染防治法第7條第1項規定，爰依同法第38條規定，處罰
      鍰6萬元。臺中高等行政法院90年度訴字第1158號案例
      事實：未符合放流水標準所定限值，被告遂據以裁處6萬
      元罰鍰。臺中高等行政法院90年度訴字第1287號案例事
      實：違反水污染防治法第7條第1項規定，依同法第38條之
      規定裁處6萬元罰鍰。臺中高等行政法院90年度訴字第
      1187號案例事實：未符合放流水標準，依法處以6萬元罰
      鍰。臺中高等行政法院89年度訴字第1295號案例事實：
      依水污染防治法第14條第1項及第42條規定，裁處6萬元罰
      鍰。高雄高等行政法院92年度訴字第942號案例事實：
      未符合放流水標準，被告據以裁處6萬元罰鍰。高雄高
      等行政法院89年度訴字第382號案例事實：不符合水污染
      防治法第7條第1項規定之放流水標準，被告乃依同法第38
      條規定對原告裁處罰鍰6萬元。
  (二)被告主張之理由：
    1.事業、污水下水道系統或建築物污水處理設施，排放廢（
      污）水於地面水體者，應符合放流水標準。事業排放廢（
      污）水於地面水體者，應向直轄市、縣（市）主管機關或
      中央主管機關委託之機關申請，經審查登記，發給排放許
      可證或簡易排放許可文件後，始得排放廢（污）水，事業
      或污水下水道系統排放廢（污）水，違反第7條第1項規定
      ，處6萬元以上60萬元以下罰鍰，並通知限期改善，屆期
      仍未完成改善，按日連續處罰，違反第14條第1項規定，
      處6萬元以上60萬元以下罰鍰，並通知限期補正，屆期仍
      未補正，按次處罰；分別為水污染防治法第7條第1項、第
      14 條第1項、第40條、第45條所明定。
    2.原告排放廢（污）水於地面水體，經採樣檢測氫離子濃度
      指數11.2(答辯狀誤載為11．6)未符合放流水標準，違反
      水污染防治法第7條第1項之規定，依同法第40條規定裁處
      下限6萬元罰鍰。另原告未向被告申請領有排放許可證而
      排放廢（污）水於地面水體，違反水污染防治法第14條第
      1 項之規定，依同法第45條規定裁處下限6萬元罰鍰。
    3.原告違反水污染防治法第7條第1項、第14條第1項之規定
      ，其罰鍰均為6萬元以上60萬元以下，被告均處以最下限
      罰鍰6萬元，因原告違反2項規定，依據不二罰原則，擇一
      從重併處12萬元。
　  理  由
一、行政訴訟法第229條第1項所定適用簡易程序之數額，業經司
    法院以92年9月17日院台廳行一字第23681號令增至新台幣20
    萬元，並定於93年1月1日實施。本件原告爭執之金額未逾新
    台幣20萬元，自應適用簡易程序事件，爰不經言詞辯論為判
    決。
二、按「事業‧‧‧排放廢（污）水於地面水體者，應符合放流
    水標準。」「事業排放廢（污）水於地面水體者，應向直轄
    市、縣（市）主管機關或中央主管機關委託之機關申請，‧
    ‧‧發給排放許可證‧‧‧，始得排放廢（污）水。」「事
    業‧‧‧排放廢（污）水違反第7條第1項‧‧‧處新台幣6
    萬元以上60萬元以下罰鍰，並通知限期改善，‧‧‧。」為
    水污染防治法第7條第1項、第14條第1項、第40條所明定。
    本件原告從事化學肥料製造作業，未申請排放許可證，且產
    生之廢（污）水未經妥善處理即由放流口排放於地面水體，
    經被告環保局於92年3月6日1時32分派員稽查採樣，檢驗結
    果氫離子濃度指數11‧2，未符合放流水標準6-9之事實，有
    有水污染工作稽查紀錄表影本附卷 (第51頁)可稽，復為原
    告所不爭執，被告以其違反水污染防治法第7條第1項、第14
    條第1項規定，從一重處罰並參酌其同時違反二個法條規定
    ，而依同法第40條裁處原告12萬元罰鍰 (並限期改善)，揆
    諸首揭說明，並無不合。原告雖為如事實欄所載之主張。惟
    查：
(一)、行政機關所為科處罰鍰處分，關於罰鍰額度之決定，屬於
      行政機關之裁量行為 (謂之「選擇裁量」)，除非有逾越
      權限或濫用權力之情形，不得指為違法 (行政訴訟法第
      201條參照)。本件原告違法行為係未申請排放許可證，且
      排放廢水於地面水體，未符合放流水標準，此與有排放許
      可證，僅是單純排放廢水於地面水體，未符合放流水標準
      之違法行為不同，違法情節較為嚴重，被告裁處罰鍰之數
      額自可不同，原告不得以被告實務上對僅違反水污染防治
      法一法條規定之初犯，依同法第40條規定科處法定最低額
      度之6萬元，而要求對原告違反二個法條之行為，亦須以
      法定最低額度科處。而原處分所據之水污染防治法第40條
      之法定罰鍰額度為6萬元以上60萬元以下，被告審酌上開
      違法情節，科處原告12萬元罰鍰，尚屬允當，未違反比例
      原則，並無逾越權限或濫用權力情事，自不得指其為違法
      。參諸原處分作成之後，被告於92年5月30訂定其執行違
      反水污染防治法案件裁罰基準，就排放廢水於地面水體，
      未符合放流水標準第1次不合格者，科處6萬元罰鍰，如無
      排放許可證情形，加處6萬元，即是就不同違法情節科處
      不同罰鍰為規定，原處分之裁量權行使亦與之相符，亦可
      證原處分無裁量違法 (本件即令撤銷原處分，由被告重為
      裁罰，依重為裁罰時之上開裁罰基準，亦應科處12萬元罰
      鍰)。
(二)、法官依據法律獨立審判，原告所舉各判決並非判例，原無
      拘束本判決之效力。何況各該等判決之違法事實，除本院
      91年訴字第3406號判決外，均與本件有異，亦不得相比擬
      。而本院 91年訴字第3406號判決之違法事實，固同是未申
      請排放許可證，且排放廢水於地面水體，未符合放流水標
      準，然其裁罰機關為台北縣政府並非被告，裁罰機關不同
      ，自不得相比擬，即無所謂差別待遇，原告不得以被告與
      台北縣之行使裁量權結果不同，而指被告裁量恣意、違反
      行政自我拘束及平等原則，所主張與本案事實類同之相關
      案例，如屬初犯而情節輕微並立即改善者，處分機關歷來
      均處以最低限度6萬元罰鍰，已成慣行云云，與事實不符
      ，要不可採。
三、從而，原處分科處原告12萬元罰鍰，並無違法，訴願決定予
    以維持，亦無不合。原告訴請撤銷，為無理由，應予駁回。
四、據上論結，本件原告之訴為無理由，爰依行政訴訟法第98條
    第3項前段，判決如主文。
中    華    民    國    94     年    6     月    30   日
                              第一庭法  官 吳東都
上為正本係照原本作成。
本件以訴訟事件所涉及之法律見解具有原則性者為限，始得於本
判決送達後20日內向本院提出上訴狀並表明上訴理由，如已於本
判決宣示後送達前提起上訴者，應於判決送達後20日內補具上訴
理由（均按他造人數附繕本），且經最高行政法院許可後方得上
訴。
中　　華　　民　　國　　94　　 年　 　6　　月　 30　　日
 　　  　　　　　　　    　         書記官 李金釵
